臺灣板橋地方法院民事判決　九十一年度訴字第二七四號
　　原　　　告　甲○○○
　　被　　　告　乙○○
右當事人間請求返還借款事件，本院判決如左：
    主    文
被告應給付原告新台幣陸佰萬零玖仟捌佰伍拾玖元，暨自民國九十年六月十日起至清
償日止按年息百分之五計算之利息。
訴訟費用由被告負擔。
本判決於原告以新台幣貳佰萬元供擔保後，得假執行。
    事    實
甲、原告方面：
一、聲明：求為判決除假執行擔保金額外，如主文所示。
二、陳述：
（一）、原告與被告為姊妹關係，因被告夫家早年經營誠旭企業有限公司需資金週轉
        （原證一），分六次向原告借得新台幣（下同）六百萬零九千八百五十九元
        以資週轉，詳列如后：【一】七十七年六月十五日借得三十萬五千二百五十
        元整，有雙方簽署之「轉讓互助會合約書」可參（民事支付命令。聲請狀，
        證六）、【二】七十八年三月二日借得二百九十四萬二千三百元整，有被告
        簽署之借據可參（民事支付命令聲請狀，證一）、【三】七十八年三月十二
        日（簽名處另載日期：78、3、16）借得八十八萬二千三百零九元整，有被
        告簽署之借據可參（民事支付命令聲請狀，證二）、【四】七十八年三月十
        七日（簽名處另載日期：78、3、16）借得四十萬元整，有被告簽署之借據
        可參（民事支付命令聲請狀，證三）、【五】七十八年三月十七日借得八萬
        元整，有被告簽署之借據可參（民事支付命令聲請狀，證四）、【六】七十
        八年四月一日借得一百零四萬元整（此金額應為一百四十萬元整），有被告
        簽署之借據可參（民事支付命令聲請狀，證五）；多年來原告念及被告之生
        活困難，並未多所催討；迨近年來，被告家中生活逐漸寬裕，遂多次以電話
        催討，仍無所回應，乃於九十年五月七日以龍潭郵局第九八八號存證信函向
        被告催告返還借款（詳參民事支付命令聲請狀，證七），亦未獲置理！始向
        鈞院聲請核發支付命令，惟復經被告提出異議，乃有本件訴訟之提起。
（二）、按「稱消費借貸者，謂當事人一方移轉金錢或其他代替物之所有權於他方，
        而約定他方以種類、品質、數量相同之物返還之契約」、「借用人應於約定
        期限內，返還與借用物種類、品質、數量相同之物。未定返還期限者，借用
        人得隨時返還，貸與人亦得定一個月以上之相當期限，催告返還。」 (民法
        第四百七十四條、第四百七十八條) ；又按「債權人基於債之關係，得向債
        務人請求給付。」（民法第一百九十九條第一項）。查本件借款金額確由原
        告當面交付被告取得使用，詎被告嗣後竟意圖為自己不法之所有而拒不返還
        ，經原告多次向被告催討，而被告仍拒不返還，原告自得依前揭消費借貸規
        定請求被告返還上揭款項；又就前述【一】之「轉讓互助會合約書」係被告
        與原告約定之契約文件，依該合約書（四）所載「定於七十七年七月份起乙
        ○○（即被告）應於每月十四日前寄新台幣一萬元給項仲賢（即原告）代交
        會首。直至八十年三月十四日止，共計三十三次該會終了為止」，詎被告始
        終均未依約每月寄交一萬元，致全數由原告按月支付予會首；此筆款項，倘
        被告否認借貸關係，則原告亦得依前揭合約書請求全數會款，計三十三萬元
        （10000元×33次∥330000元），即請求履行契約（惟此筆款項為使金額與
        已聲請之支付命令一致，爰減縮為被告實際收取之金額即三十萬五千二百五
        十元整）。
（三）、對被告抗辯之陳述：
        被告當庭就原告之主張表示：「錢是我借的，我再轉交我弟弟‥‥，但是我
        借了兩次。我記得是一筆四十萬、一筆八萬有交給我，其他的錢沒有交給我
        ，互助會活會他有讓給我，我標到之後每個月都有付死會會錢給會首‥‥」
        、「（原告所提出借據六（五）張）是我寫的，沒有錯，但金額有重複。」
        （九十一年三月七日言詞辯論筆錄）；另提出答辯狀為否認借款之金額，或
        就該筆互助會款，主張並非消費借貸關係，且已罹時效消滅云云。惟查：
１、被告就原告起訴主張之【四】七十八年三月十七日（簽名處另載日期：78、3、
    16  ）借得四十萬元整，有被告簽署之借據可參（民事支付命令聲請狀，證三）
    、【五】七十八年三月十七日借得八萬元整，有被告簽署之借據可參（民事支付
    命令聲請狀，證四）二筆借款已當庭為認諾之意思表示，此部份應即本於其認諾
    為敗訴之判決。
２、按「債權債務之主體，以締結契約之當事人為準，故出立借約之債務人，不問其
    果為實際受益與否，就其債務應負償還之責，債權人不得對於債務人以外之人而
    請求履行 (最高法院十七年上字第九0六號判例參照)。本件依被上訴人提出之款
    項借用證，．．．上訴人與訴外人鍾某並分別在『借主』及『連帶保證人』欄下
    簽名，有該款項借用證一紙在卷可稽。而上訴人對該款項借用證簽名之真正，並
    不爭執，是本次借貸契約締結借款人名義為上訴人與被上訴人，鍾某係屬連帶保
    證人，彰然明甚。揆諸前開說明，上訴人自為本次借貸契約之權利主體，且不問
    上訴人果為實際受益與否，就其債務應負償還之責。上訴人辯稱其過去不曾與被
    上訴人有任何金錢往來，其僅係連帶保證人云云，殊有未合。」次按「金錢借貸
    契約，固屬要物契約，應由貸與人就交付金錢之事實負舉證責任，但若貸與人提
    出之借用證內，經載明借款額，當日親收足迄無訛者，要應解為貸與人就要物性
    之具備，已盡舉證責任（最高法院六十九年台上字第三五四六號判例參照）。」
    此有台灣高等法院台南分院八十八年度上字第四六五號判決  (原證六)可參。查
    本件有原告提出為被告所承認之借據五張（民事支付命令聲請狀，證一至證五）
    ，其上均載有「借款人」即為被告並經被告親自簽名蓋章，實不容被告以「我再
    轉交我弟弟」空言爭執！另被告就借款之金額亦有爭執；惟查，茍被告未向原告
    借款如聲明主張之金額，何以要親自書立借據五張、載明確實之借款金額並親自
    簽名蓋章，復提出為其所承認之票據三張（支票號碼：AA0000000、支票號碼：
    AA0000000、本票號碼：AC0000000）作為部分借款之擔保！且被告確於九十年七
    月十九日到原告家中以五萬元現金及金戒指十一枚、金項鍊一條、金手鍊一條等
    物先行償還積欠借款之利息，並欲洽談如何分期返還全數借款事宜！此業經證人
    邱創鴻（即代書）到庭具結證述屬實；此外，被告又基於如何之理由清償一年餘
    之利息六十萬元整！查被告確曾於七十八年三月二日以支票二張（面額分別為：
    五十萬元及十萬元）結算清償借款利息六十萬元，亦有被告簽章之結算清償利息
    明細表在卷足參（原證二），並依此結算清償利息明細表所載利息時間之區間為
    七十七年五月二十九日至七十八年三月三十一日，亦顯示：由被告所簽發蓋章借
    據之時間區間雖為七十八年三月二日至七十八年四月一日，被告實係於七十六年
    底至七十七年間已先取得全數借款後至七十八年三月二日與原告結算清償此期間
    之借款利息而分別補開借據！故經原告向第一商業銀行東門分行（新竹）申請當
    時原告使用帳戶之「存款明細分類帳」（即存提款記錄）。經查，原告當時使用
    之帳號有二：（一）「甲○○○00000000000」（二）「毛佑偉（即原告之子）
    00000000000」（原證三），查詢結果：上述被告清償利息六十萬元之支票二張
    ，業由原告分別於七十八年三月六日（十萬元）及七十八年三月十八日（五十萬
    元）存入毛佑偉（即原告之子）00000000000帳戶中，此有該月份之銀行存款明
    細分類帳可供參酌（原證四）；另自七十六年十一月一日至七十七年十一月三十
    日間原告「甲○○○00000000000」帳戶中計提款六百二十三萬二千九百零三元
    ，「毛佑偉（即原告之子）00000000000」帳戶中計提款三百三十二萬九千九百
    零九元整，有該期間之銀行存款明細分類帳可供參酌（原證五）。是被告空言爭
    執借款之金額，顯屬無據！原告已確實將如聲明所示之借款金額借予被告，實無
    疑義。
３、關於前述一、【一】之「轉讓互助會合約書」係被告與原告約定之契約文件，已
    為被告所承認，惟謂「我標到之後每個月都有付死會會錢給會首‥‥」，然經會
    首即證人林吳錦蘭到庭具結證稱：「我不認識被告」、「原告的會錢也是從開始
    到結束都是原告自己給的。」足認被告所言有付錢給死會會首一節，並不實在！
    再以該「轉讓互助會合約書」係於七十七年六月十五日作成，參諸前述被告向原
    告借款之確實時間（自七十六年十一月一日至七十七年十一月三十日間），顯示
    二造間就此筆款項之真意，亦為基於消費借貸之意思所為之借款，與債權讓與無
    涉！蓋會首對於兩造間之「轉讓互助會合約書」毫無所悉，即未為任何之通知行
    為，依民法第二百九十七條規定，並不生債權讓與之效力。且縱認係債權讓與行
    為，則依債權讓與係準物權行為，其於當事人間亦有基礎之債權行為，本件即係
    當事人間基於消費借貸之基礎原因而為之債權讓與，故原告自得基於消費借貸法
    律關係或基於二造所簽訂之契約，請求返還借款或該代墊之會款。至於被告提出
    民法第一百二十六條之短期時效抗辯，恐有誤認並無所據！按活會互助會款固由
    會員按月繳交會首；然查，本件系爭互助會之會首為林吳錦蘭，會員為原告或被
    告，應按月給付之會款，業經原告依約全數給付，原告向被告所請求者，無論係
    依消費借貸或契約關係為請求權基礎，均非屬民法第一百二十六條短期時效之適
    用範圍，應適用同法第一百二十五條一般時效即十五年，始為正確，則被告所為
    之時效抗辯，並不可採。
三、證據：除於聲請支付命令時提出轉讓互助會合約書影本一紙、借據影本五紙外，
    另提出原證一︰戶籍謄本影本一份（載有被告配偶楊士林為旭楊企業有限公司負
    責人及被告為業務專員資料，原證二︰被告結算清償利息明細表一份，原證三︰
    「甲○○○00000000000」、「毛佑偉00000000000」第一商業銀行東門分行帳號
    ，原證四：七十八年三月份第一商業銀行存款明細分類帳，原證五：七十六年十
    一月一日至七十七年十一月三十日間第一商業銀行存款明細分類帳，原證六：台
    灣高等法院台南分院八十八年度上字第四六五號判決等為證，並聲請訊問證人邱
    創鴻、林吳錦蘭。
乙、被告方面：
一、聲明：請求判決駁回原告之訴及假執行之聲請。
二、陳述：
（一）、原告起訴主張被告於七十七年六月十五日起陸續向原告借款，迄七十八年四
        月一日止，共計借款五百六十四萬九千八百五十九元，並提出借據多紙為證
        ，惟查原告主張與事實多有不合，借據亦不足證明原告有借款予被告。
（二）、按兩造為姐妹關係，七十八年間由於兩造之弟（已歿）經營公司須款週轉，
        擬向原告借款，惟原告與故弟感情不睦，僅肯借款予被告，被告遂向原告借
        款再交予故弟。是時原告居住於新竹市，被告向原告借款時均前往新竹市原
        告居所，原告借款予被告前，均要被告先依原告指示內容書立借據交予原告
        ，原告亦知道被告係為故弟借款，故原告告知被告稱，借據數額先寫，日後
        如須再借則就取款金額累積即可，被告自不疑有他，率依原告所指示內容簽
        具借據交予原告收執。原告再開具新竹市第一銀行活期儲蓄存款，面額則均
        低於借據數額之儲戶取款條交由被告前往取款，迄今時隔多年，復原告曾於
        故弟亡後向被告表示借款無須歸還，是被告除仍知實際借款金額遠低於借據
        所載，僅承認有借到八萬元及四十萬元外，詳細之實際借款金額明細已不復
        記憶。
（三）、查「消費借貸，因金錢或其他代替物之交付，而生效力」，為本件借貸行為
        當時民法第四百七十五條所明定，原告借予被告之金錢於未交付前，無論是
        否有借據，借據上是否有已交付金錢字樣，均不生消費借貸之效力。原告提
        出之借據，其上均無「收訖」或「收到」原告交付金錢等之字樣，該等借據
        尚難證明被告已收受借據所載面額之金錢，原告應就交付金錢之事實負舉證
        責任。況被告為原告之妹，深知原告之金錢向存放於銀行，即使一般人亦無
        將大量現金放置家中之理，準此，原告是否果有借予被告如借據所載金額之
        事實，只須調閱原告就新竹市第一商業銀行所開立之帳戶內金額於七十八年
        間之提領記錄即可知悉。
（四）、另原告主張被告於七十七年間向原告借用會款一節，亦屬無據，按七十七年
        間被告由吳佳芸（按應係吳佳芝之誤）女士取得三十萬五千二百五十元，係
        因原告讓與吳佳芝女士任會首之互助會一會份予被告，再由被告得標之結果
        ，雖被告與原告約定每月會金由被告交付原告，惟兩造間自不因此一約定而
        可認為係借款債務，原告主張被告借用會款並非事實，再按被告取得標金後
        即由兩造故弟經營之公司以現金寄付或以銀行電匯給付，並無均未給付情事
        ，因時隔多年，被告未能保存完整之憑證，然尚留有匯款單一紙可供查證，
        原告主張顯非事實。末按，當時民法第一百二十六條明文：「利息、紅利、
        租金、贍養費、退職金及其他一年或不及一年之定期給付債權，其各期給付
        請求權，因五年間不行使而消滅」，是退一步言，縱使被告未於七十七年六
        月起至八十年三月間按月給付原告死會會款，距原告起訴時已逾十年，原告
        就此一死會會款之請求權已然消滅，被告併此聲明拒絕給付之抗辯。
三、證據：聲請本院調閱原告於新竹市第一商業銀行東門分行所開立於七十八年間之
    提領款記錄。
    理    由
一、原告原起訴聲明請求被告給付五百六十四萬九千八百五十九元及自起訴狀繕本送
    達翌日起至清償日止按年息百分之五計算之利息，後變更請求被告給付六百萬零
    九千八百五十九元及自九十年六月十日起至清償日止按年息百分之五計算之利息
    ，係屬擴張應受判決事項之聲明，被告亦無異議而為言詞辯論，依民事訴訟法第
    二百條五十五條第一項但書、第二項規定，應予准許，核先敘明。
二、原告主張被告於七十六年底至七十七年間陸續向原告借款共六百萬零九千八百五
    十九元，至七十八年三月二日與原告結算此期間利息並分別補開借據，爰依消費
    借貸之法律關係請求被告給付上開借款及遲延利息。被告則除自認有向原告借到
    八萬元及四十萬元二筆借款外，另以借據內容係重複，有些借據係原告要被告先
    填寫，並未向原告取得借款，至七十七年間被告由訴外人會首吳佳芝取得三十萬
    五千二百五十元，係因原告讓與吳佳芝女士任會首之互助會予被告，再由被告得
    標之結果，並非被告向原告借貸，被告取得標金後即由兩造故弟經營之公司以現
    金寄付或以銀行電匯給付，並無均未給付情事，退一步言，縱使被告未於七十七
    年六月起至八十年三月間按月給付原告死會會款，原告就此一死會會款之請求權
    已逾五年之時效，被告拒絕給付等語為抗辯。
三、原告請求被告給付借款中之一筆八萬元、一筆四十萬元，業經被告於言詞辯論時
    自認，並有原告提出之該二筆借款借據二紙可稽，堪認原告此部分之主張為真正
    。原告主張被告此部分係認諾，惟認諾係對訴訟標的及聲明為之，觀被告於言詞
    辯論時之聲明及具狀聲明均請駁回原告之訴，而僅於陳述時承認有借到該二筆借
    款，同意返還該二筆借款，故應僅係對此部分事實之自認，尚非認諾。
四、被告雖否認其餘借款，惟查原告提出借據三張，被告均承認為其所簽名蓋章，另
    原告提出被告於七十八年三月二日與原告結算利息之明細表一份，被告亦承認該
    明細表上之印文為其所有，而該明細表上詳列計算八筆借款之利息起訖時間自七
    十七年五月二十九日起至七十八年三月三十一日止，與原告提出之三張借據上所
    載之借款起始日均相接連，且該明細表並記載被告於七十八年三月二日結算清償
    利息六十萬元所交付之二張面額各為五十萬元、十萬元之支票，業由原告分別於
    七十八年三月六日（十萬元）及七十八年三月十八日（五十萬元）存入其子毛佑
    偉於第一商業銀行東門分行第 0000000000 號帳戶兌現，此有原告提出之該月份
    之銀行存款明細分類帳可參酌，故原告稱交付上開借款之實際時間係七十六年底
    至七十七年間，至七十八年三月二日被告結算利息時始補開借據一節，應堪採信
    。又證人邱創鴻（業代書）於本院證稱：「原告有向我提他妹妹有向他借錢，有
    催討，但沒有答覆，（九十年）七月十九日原告打電話給我，告訴我說他妹妹有
    帶錢及首飾要還錢，請我帶十行紙去，我答應下午去，我是下午二時到原告家，
    兩造談還錢的事，原告要他還每月十萬元，但被告說只能每月還二、三萬元，兩
    造談不成。」「（問：被告當場有承認借多少錢？）沒有，是原告說的，原告說
    你借五百多萬元，你要還到何時，被告沒有表示什麼意見，他只說他一個月只能
    還二、三萬元。」苟被告未向原告借到其餘金錢，為何於七十八年三月二日與原
    告結算清償八筆借款之利息，又於九十年七月十九日在原告家中於證人邱創鴻面
    前，原告稱其借五百多萬元時（按其中一筆借款應為一百四十萬元，原告當時誤
    為借據所載之一百零四萬元），被告應會當場反駁並未借到其他金錢，惟被告卻
    無表示意見。況且，被告稱原告借予被告之錢，均係由原告出具提款單交由被告
    向第一商業銀行東門分行帳戶提領，原告亦提出該銀行分類帳單證明自七十六年
    十一月一日至七十七年十一月三十日間，原告「甲○○○00000000000號」帳戶
    中計提款六百二十三萬二千九百零三元，「毛佑偉（即原告之子）00000000000
    號」帳戶中計提款三百三十二萬九千九百零九元，並為被告所不爭執。又原告主
    張被告所立之七十八年四月一日起之借條雖記載「借新台幣壹佰肆萬元正」，惟
    正確借款係一百四十萬元，並變更聲明如第一項所述，觀被告於七十八年三月二
    日與原告結算清償利息之明細表第八筆借款係記載「0000000ｘ0.015＝21000ｘ
    10＝210000（計算利息期間77.5.29─78.3.29）」，且被告對於原告主張該筆借
    款應係一百四十萬元，亦無爭執，故該筆借款之正確金額應為一百四十萬元無誤
    。因此，被告辯稱其僅向原告借到一筆八萬元、一筆四十萬元，未借到其餘金錢
    云云，不足採信，堪認原告主張被告向其借到其餘三筆借款為真正。
五、按修正前民法對於民間合會並無明文規定，實務見解認為「一般民間合會，係會
    首與會員間之債權與債務契約。會員除向會首領取得標金外，在得標前須按期繳
    納活會會款，得標後須按期繳納死會會款。會員將其會份讓與第三人，如為活會
    轉讓，則係債權、債務之轉讓，並非單純之債權讓與。如係死會轉讓，則係債務
    之承擔。故無論為活會、死會之轉讓，均非得會首之同意，不生效力。」（最高
    法院六十七年台上字第三０八號判例參照）（按八十八年四月二十一日修正公布
    之民法第七百零九條之八第二項則規定：「會員非經會首及會員全體之同意，不
    得退會，亦不得將自己之會份轉讓於他人。）本件兩造轉讓合會係於民法修正前
    ，依兩造於七十七年六月十五日簽訂之轉讓互助會合約書記載：「（一）茲將會
    首吳佳芝女士自 77 年 4 月起至 80 年 3 月止互助會 18 號會乙份轉讓給乙○
    ○名下。（二）自  77 年 6 月 15 日由乙○○以  750 元得標。（三）本會共
    36人，4月份、5月份10000ｘ2＝20000元（退給項仲賢），六月份應扣10000元（
    得標人），應標得9250ｘ33＝305250元．．（四）定於77年7月份起乙○○應於
    每月14日前寄新台幣壹萬元正給項仲賢代交會頭，直至80年3月14日止，共計33
    次該會終了為止。」原告並稱該會轉讓未經會首同意，且係其標得會款後交與被
    告，核與證人即會首林吳錦蘭（改名吳佳芝，惟並未經戶籍登記）於本院證稱：
    「原告的會是原告自己標的，．．（問：原告的會有無轉讓給被告？）我不知道
    。」等語相符，而該互助會轉讓合約係於七十七年六月十五日開標當日所簽立，
    且未經會首林吳錦蘭同意，依前開實務見解自不生互助會份轉讓效力，故該合約
    關係應僅存在於原告與被告之間，參酌該合約書之內容以及兩造尚有前述借貸關
    係，兩造真意應係由原告於七十七年六月十五日將標得會款三十萬五千二百五十
    元借與被告，並約定由被告自七十七年七月份起每月返還原告一萬元，以便原告
    繳交該死會會款，核屬一般消費借貸關係。被告辯稱係屬會款債權，已罹於五年
    短期請求權時效云云，尚非可採。雖被告又辯稱其均已按月匯款予會首林吳錦蘭
    繳交死會會款云云，惟並未舉證以實其說，況證人林吳錦蘭證稱：「原告的會款
    從頭到結速確實是原告給我的」等語，故被告所辯不足採信，原告主張被告向其
    借到得標會款三十萬五千二百五十元並未返還一節堪認為真正。
六、按「債權債務之主體，以締結契約之當事人為準，故出立借約之債務人，不問其
    果為實際受益與否，就其債務應負償還之責，債權人不得對於債務人以外之人而
    請求履行 (最高法院十七年上字第九0六號判例參照)。本件係被告出面以其自己
    名義向原告借款，被告並與原告結算利息，簽立借據，故向原告借款之主體自係
    被告，縱被告辯稱其將借款轉交予兩造之弟屬實，亦屬被告與其弟間之關係，尚
    不得以此否認其係借貸之主體。又原告前曾以存證信函催告被告返還借款，被告
    於九十年五月九日收受，業據提出存證信函及回執影本各一份為證，並為被告所
    不爭。因此，原告依消費借貸之法律關係請求被告返還借款六百萬零九千八百五
    十九元，及自被告收受催告函滿一個月之翌日即九十年六月十日起至清償日止按
    年息百分之五計算之法定遲延利息，為有理由，應予准許。
七、就轉讓互助會合約部分，已准許原告依借貸關係請求如上所述，故原告主張另依
    一般契約關係為合併請求，已無再予審酌必要；另兩造其餘攻擊防禦方法，核不
    影響判決結果，爰不予一一贅述，併此敘明。
八、原告陳明願供擔保，請求宣告假執行，核無不合，茲酌定相當之擔保金額，予以
    准許。
九、結論：本件原告之訴為有理由，依民事訴訟法第七十八條、第三百九十條第二項
    ，判決如主文。
中　　　華　　　民　　　國　　九十一　　年　　　五　　　月　　三十  　　日
                                臺灣板橋地方法院民事第二庭
　　　　　　　　　　　　　　　　　　　　　　法　　　官　陳忠行
右為正本係照原本作成
如對本判決上訴，須於判決送達後廿日內向本院提出上訴狀
中　　　華　　　民　　　國　　九十一　　年　　　五　　　月　　三十  　　日
                                            法院書記官  曹復
